【裁判字號】    97,上易,336
【裁判日期】    970630
【裁判案由】    詐欺
【裁判全文】
臺灣高等法院高雄分院刑事判決         97年度上易字第336號
上  訴  人  臺灣高雄地方法院檢察署檢察官
被      告  甲○○
上列上訴人因被告詐欺案件，不服臺灣高雄地方法院96年度易字
第3813號中華民國97年3 月10日第一審判決（起訴案號：臺灣高
雄地方法院檢察署95年度偵字第32481 號），提起上訴，本院判
決如下：
    主  文
上訴駁回。
    理  由
一、公訴意旨略以：被告甲○○係址設高雄縣永安鄉○○路光明
    三巷70號1 樓玉銓企業有限公司（下稱玉銓公司）之負責人
    ，經營塑膠包裝材料加工與原料批發，長期以玉銓公司名義
    向碧國企業有限公司（下稱碧國公司）訂購塑膠粒原料。雙
    方交易方式，於被告向碧國公司訂貨後，簽發玉銓公司為發
    票人、約1 個月後到期之支票支付前1 個月之貨款。詎被告
    明知玉銓公司於民國95年9 月間已因經營不善，陷於無支付
    貨款能力之狀態，竟意圖為自己不法之所有，於同年9 月14
    日、15日密集向碧國公司訂購如附表所示總價新臺幣（下同
    ）2,755,475 元之塑膠粒，致使碧國公司陷於錯誤而如數交
    付。嗣甲○○取得前開塑膠粒後，即將95年9 月14日訂購之
    第三車塑膠粒440 包運送至高雄縣岡山鎮○○路85號瑞晉興
    業股份有限公司（下稱瑞晉公司）以抵償其積欠瑞晉公司之
    債務得利，其餘塑膠粒則交付不詳人士用以抵償其他債務。
    嗣因碧國企業於95年9 月20日發覺被告用以支付8 月份貨款
    之支票全數跳票，趕至玉銓公司取回已售出貨物時，發覺貨
    物已全無蹤影始查悉上情，因認被告涉犯刑法第339 條第1
    項之詐欺取財罪嫌。
二、按犯罪事實應依證據認定之，無證據不得認定犯罪事實；又
    不能證明被告犯罪者，應諭知無罪之判決，刑事訴訟法第15
    4 條第2 項、第301 條第1 項分別定有明文。再者事實之認
    定，應憑證據，如未能發現相當證據，或證據不足以證明，
    自不能以推測或擬制之方法，為裁判基礎（最高法院52年臺
    上字第1300號判例意旨參照）。且刑事訴訟法第161 條已於
    民國91年2 月8 日修正公布，其第1 項規定：檢察官就被告
    犯罪事實，應負舉證責任，並指出證明之方法。因此，檢察
    官對於起訴之犯罪事實，應負提出證據及說服之實質舉證責
    任。倘其所提出之證據，不足為被告有罪之積極證明，或其
    指出證明之方法，無從說服法院以形成被告有罪之心證，基
    於無罪推定之原則，自應為被告無罪判決之諭知，最高法院
    92年台上字第128號亦著有判例可資參照。
三、再按刑法第339 條詐欺罪之成立，以意圖為自己或第三人不
    法之所有，以詐術使人將本人或第三人之物交付或行為人因
    而得財產上之不法利益為要件，如行為人並未施用詐術，或
    其所用方法不能認係詐術，亦不致使人陷於錯誤，即均與該
    條之構成要件有間（最高法院46年度台上字第260 號判例意
    旨參照）。又民事債務當事人間，若有未依債之本旨履行債
    務之情形，於一般社會經驗而言，原因非一，或有不可歸責
    之事由致無法給付，或因有合法抗辯事由而拒絕給付，甚至
    債之關係成立後，源於其他動機而惡意遲延給付，皆有可能
    ，非必出於自始無給付意願之詐欺犯罪一端。且刑事被告本
    無自證無罪之義務，苟無足以證明於債之關係發生時，自始
    即具有不法所有意圖之積極證據，縱使被告就所負債務，惡
    意違約或不為履行，仍僅係被告應負民事上債務不履行責任
    之問題。況刑法詐欺罪之立法意旨，於一般經濟行為中，係
    以禁止使用不當之方法得利為規範目的，而經濟行為亦因其
    行為本質及類型，於交易領域中有其獨有之行為特性。申言
    之，在自由市場經濟下之運作模式，交易行為本身原已寓有
    結果之不確定性及交易風險，締約雙方本應自行評估其主、
    客觀情狀並蒐集相關資訊，以作為是否決定進行交易？交易
    標的及範圍為何？等事項判斷之參考。而法律固應保障交易
    秩序，但民、刑有別，債權人原則上只須證明有合法之債權
    存在，即得請求債務人負債務不履行之責任，至於詐欺犯罪
    是否成立，則須依交易行為當時其行為人主觀之意圖為何？
    其中一方是否本無履行債務之意思？又是否有詐術之實施？
    該詐術之行使是否致交易對象陷於錯誤，並因該錯誤而交付
    財物？等犯罪構成要件，依具體案例所得事證，逐一涵攝、
    釐清，據以判斷行為人是否應受刑罰之制裁。職是，除有相
    當證據足認債務人有上開詐欺犯罪之具體情事外，非謂當事
    人之一方終究未依約履行責任，即認應受詐欺犯罪之評價。
四、本件公訴意旨認被告涉有詐欺取財之犯嫌，係以證人莊銘富
    、彭桂美、蔡基成、王天和、李欽賢偵查中之證述；連滿企
    業有限公司（下稱連滿公司）95年11月8 日起訴狀影本、轉
    讓同意書、本票影本5 紙；彰化商業銀行岡山分行96年8 月
    21日彰岡字第1833號函、碧國公司銷貨明細表、物品提領單
    、提領通知單、成品交運單、玉銓公司95年9 月份進、銷貨
    帳等為主要論斷之依據。被告於本院審理時雖不否認於上揭
    時地有向碧國公司訂購塑膠粒，且有應支付碧國公司貨款之
    支票無法兌現之事實，然堅詞否認有何不法所有之意圖及詐
    欺取財之犯行，辯稱：我在95年9 月間沒有經營不善而陷於
    無支付能力之情況，只因財務調度發生困難之連鎖反應，我
    於跳票前2 日尚有支付款項給碧國公司150 萬元，也沒有將
    所訂購之塑膠粒交給瑞晉公司抵償債務而是返還瑞晉公司以
    前向該公司調借的塑膠粒，更沒有通知債權人來玉銓公司搬
    運貨物以抵償債務，我並沒有詐欺之犯意等語。經查：
（一）被告為玉銓公司負責人，經營塑膠包裝材料加工與原料批
      發，長期向碧國公司交易訂購塑膠原料，訂貨後以支票付
      款，發票期日約1 個月後到期。其於95年9 月14、15日分
      別向碧國公司訂購如起訴書附表所示總價275 萬餘元之塑
      膠粒，碧國公司均如數交貨，嗣被告之玉銓公司應支付碧
      國公司之8 月份貨款，全部跳票，經碧國公司前往玉銓公
      司欲取回上開已交付之貨物，惟已經不在玉銓公司等事實
      ，業經被告於審理時自承在卷，並有證人莊銘富、王天和
      於偵查中證述在卷，並有碧國公司銷貨明細表、物品提領
      單、提領通知單及支票影本及退票理由單6 份（票號：AU
      0000000 、AU0000000 、AU0000000 、AU0000000 、AU00
      00000 、AU0000000） 附卷可資佐證，堪認上開情節屬實
      。
（二）本爭點之一，在於被告所經營之玉銓公司是否於95年9 月
      間已有經營不善，致陷於無支付能力狀態之事實。雖依證
      人李欽賢偵查中證述，被告於95年4 月19日因欠款400 萬
      元無力償還，而受讓玉銓公司之機器設備以抵償債務等語
      ，並有卷附轉讓同意書可佐。又依玉銓公司授信銀行即彰
      化商業銀行岡山分行96年8 月21日彰岡字第1833號函文載
      稱略謂：「本行授信帳號0000-00-00000-0-0000係國內信
      用狀改貸短期放款科目，於95年9 月12日原擬操作全部收
      回交易後，在開立新狀，後因借戶存款餘額不足清償，遂
      作更正取消該筆交易，另操作收息交易後，再作本金部分
      收回」，有該函文1 紙附卷為憑（見偵查卷第141 頁）。
      足見玉銓公司於95年4 月間因欠款無力償還而以公司內機
      器設備轉讓他人抵償，且至95年9 月12日間經營仍未見起
      色，固可認定。惟據證人李欽賢於偵查中另稱「該受讓之
      機器設備仍提供被告使用」，原審審理時並稱「受讓的機
      器設備只有玉銓公司的小部分」、「甲○○公司直至96年
      6 、7 月間才關閉」等語（見原審卷第73、74頁）。被告
      在本院亦供稱：公司一直至96年6 月間始停止營業等語（
      本院卷第59頁）。參以證人即玉銓公司職員彭桂美證稱其
      於95年8 月30日才到玉銓公司上班，9 月份仍有生產營業
      之事實等語（見偵查卷第129 頁），及偵查卷附玉銓公司
      之進、銷貨明細表可知，至95年8 、9 月間仍有持續營運
      之情，足見玉銓公司於95年4 月間雖因欠款無力償還而以
      公司內機器設備轉讓抵償，但抵償之機器設備只是公司全
      部機器設備之一小部分，且該轉讓之機器設備仍由李欽賢
      提供給被告公司使用，繼續營運，而被告之公司係繼續營
      運至96年6、7月間始停止營業，應堪認定。
（三）再依玉銓公司進、銷貨明細資料，95年1 月至8 月底止，
      合計進貨金額為56,833,754元，銷貨金額合計為59,195,3
      40元，尚有盈餘2,361,586 元，即使僅計算7 、8 二個月
      之進貨及銷貨紀錄，亦屬有盈餘之狀態（見偵查卷90頁以
      下），可見玉銓公司雖有積欠債務而財務周轉困難之問題
      ，但於本業營運，尚有正常獲利。是依其整體營運狀況，
      雖一時未能清償積欠債務，但既有繼續性之營業收入，被
      告在公司經營狀態不佳之情況下，仍有各項營運之作為，
      甚至於95年8 月30日仍有僱用員工之情，顯見並非有意惡
      性倒閉放棄經營，而仍勉力維持，力圖振作，是其向碧國
      公司訂購上開塑膠原料，縱認被告已明知公司財務周轉困
      難，支付能力已有所欠缺，惟仍繼續訂購上開塑膠原料，
      亦難據此即認其主觀上並無支付貨款意願，而顯係基於不
      法所有之意圖。
（四）又證人即告訴人碧國公司業務經理莊銘富雖質疑，被告於
      95年9 月14日、15日大量進貨，合計訂購高達2,755,475
      元之原料，係異常大量進貨，且其中一車高達440 包之塑
      膠原料，係載送至另一家塑膠製品同業瑞晉公司，用以抵
      償積欠瑞晉公司之債務，顯見被告確有不法所有，詐欺取
      財之犯意等語。關於玉銓公司是否於2 日內大量進貨之進
      貨異常一情，依上開玉銓公司95年間進、銷貨明細顯示，
      該年度1 月至6 月進貨數量換算金額，除4 月及6 月僅有
      一百餘萬元外，其他四個月份均有1 千萬元左右之譜，同
      年7 月及8 月進貨金額，則各有約六百餘萬元，且於8 月
      當月份銷貨金額達10,299,452元。據上事證，就玉銓公司
      整體進貨數量之金額而言，較之9 月份向碧國公司進貨之
      金額二百餘萬元，尚非有明顯異常情形。而證人上開指訴
      ，係僅依碧國公司本身為前後之比較而認有異常，難免有
      主觀上之失之偏頗。何況如僅就向碧國公司進貨之數量金
      額前後相較，依碧國公司所提供其與玉銓公司歷年銷貨明
      細，就95年度而言雖有逐年增加之勢，但當年2 月份之銷
      貨金額合計約有300 萬元，被告公司仍如數付款。而如上
      述，玉銓公司8 月份仍有不錯營收，該月向碧國公司進貨
      金額三百五十餘萬元亦僅相當於玉銓公司總進貨金額之一
      半，因此亦難謂嗣後8 月份甚至9 月份之進貨金額有明顯
      異常情形。
（五）至於玉銓公司上開9 月間向碧國公司所訂購塑膠原料，是
      否以支付其他債權人藉以抵償債務為目的，而有詐欺取財
      之犯意？依9 月14日所訂購之原料而言，係分3 車運輸，
      其中前2 車係在玉銓公司卸貨，第3 車係則依被告指示載
      運至瑞晉公司卸貨一情，為證人即該載運之貨車司機王天
      和證述在卷。被告雖堅稱該第3 車貨物440 包僅有其中40
      包載運至瑞晉公司，與王天和證述不合。但王天和係貨車
      司機僅負責載貨，與被告無直接利害關係，且該依指示卸
      貨地點非在買受人被告公司，印象自較為深刻，又該塑膠
      原料係袋裝並以棧板堆放，再以塑膠收縮膜纏捆成一落，
      卸貨時以堆高機自貨車上卸下，以一棧板約50包左右計算
      ，該第3 車約有10棧板之數量，卸貨過程時間並非短暫，
      且同日2 車貨物均在玉銓公司卸貨，差異明顯，證人王天
      和當無記憶不清或混淆之虞，亦無故意偏袒之動機，所述
      應堪憑信。證人即瑞晉公司負責人蔡基成雖到庭證稱當日
      僅卸貨40包至瑞晉公司，但其於偵查中係稱「被告有於95
      年9 月14日載運一批塑膠原料到我們公司放置，是玉銓公
      司8 月間跟我們公司借用的，所以他載回來還我們」等語
      （見偵查卷第12頁），「40包」與「一批」相較，語意涵
      蓋範圍尚屬有間，「一批」之語意較近於證人王天和所稱
      之「400 包」，是益見證人王天和之證述應屬較為可採。
      然審酌瑞晉公司與玉銓公司均從事塑膠原料及製品事業，
      依一般經驗，同業間互相調貨應屬常情，況證人蔡基成亦
      另證稱「同業間塑膠原料常互相調貨」等語（見偵查卷第
      12頁），故即使被告因前向瑞晉公司調用原料，積欠款項
      ，此次先乃將部分原料歸還瑞晉公司，仍屬公司間互通有
      無之營運現象之一，不能因此推認被告係藉此詐欺得財。
      何況被告若意在詐欺取得貨物，應會如常要求將原料貨物
      載送至被告公司，當不會指示向瑞晉公司卸貨，使碧國公
      司得知貨物去向，而自招不利之指控。是亦難執此而為不
      利於被告之認定。
（六）綜上所述，告訴人碧國公司與玉銓公司有多年買賣往來之
      交易事實，被告公司逐年增加訂貨，非有明顯異常之舉，
      事後雖訂購原料遭搬運一空，但尚無證據證明被告以此詐
      財，且被告於發生此事之後，仍繼續營運，直至96年6 、
      7 月間始結束營業，未有惡性倒閉逃避他處之舉，並於民
      事訴訟中與告訴人碧國公司達成和解，有和解筆錄附卷可
      參（見偵查卷第19頁），均未能積極證明被告於上揭時地
      向碧國公司訂購貨品，有明知並無支付能力及支付意願之
      情事。玉銓公司終於經營不善，結束營業，有能力、環境
      、機運等問題，除別有積極事證，自不能以此結果推認結
      束營業前包含向告訴人公司訂購原料之各項營運行為，具
      有不法所有之意圖，並係出於無給付意願之詐術行使。從
      而，基於前開法文及判例意旨所揭示「罪證有疑，利於被
      告」之證據法則，公訴人舉證據不足證明被告犯詐欺取財
      罪，本件被告犯罪應屬不能證明，依法應為被告無罪之諭
      知。
五、原審因而為被告無罪之諭知，經核並無不當，檢察官循告訴
    人碧國公司具狀請求上訴意旨，猶執前詞，指摘原判決不當
    ，上訴為無理由，應予駁回。
據上論斷，應依刑事訴訟法第368 條，判決如主文。
本案經檢察官孫小玲到庭執行職務。
中    華    民    國    97    年    6     月    30    日
                  刑事第一庭    審判長法  官  郭雅美
                                      法  官  張意聰
                                      法  官  莊崑山
以上正本證明與原本無異。
本判決不得上訴。
中    華    民    國    97    年    6     月    30    日
                                      書記官  葉淑華


司法院資訊處製作；財團法人民間司法改革基金會備份。
